【裁判字號】    94,重上,39
【裁判日期】    950322
【裁判案由】    損害賠償等
【裁判全文】
臺灣高等法院高雄分院民事判決          94年度重上字第39號
上  訴  人  信福營造有限公司
法定代理人  甲○○
訴訟代理人  楊申田律師
複代理人    余如惠律師
被上訴人    廣運機械工程股份有限公司
法定代理人  乙○○
訴訟代理人  羅嘉希律師
            吳敬恆律師
            史乃文律師
複代理人    張競文律師
上列當事人間請求損害賠償等事件，上訴人對於民國94年4 月22
日臺灣高雄地方法院92年度重訴字第566 號第一審判決提起上訴
，本院於95年3月8日言詞辯論終結，判決如下：
    主  文
上訴駁回。
第二審訴訟費用由上訴人負擔。
    事實即理由
一、被上訴人主張：上訴人於民國91年10月24日就其向台灣電力
    股份有限公司承攬之興達灰塘興建室內煤場工程新建工程之
    頂蓋部分工程，與上訴人簽訂承攬契約（下稱系爭工程契約
    ）由被上訴人承作，約定系爭工程總價新台幣（下同）2 億
    3500萬元，被上訴人已於91年11月22日以5875萬元定期存單
    為上訴人設定質權作為預付款保證金，上訴人依約應於15日
    後即91年12月6 日給付同額預付款，惟僅給付2000萬元，餘
    額3875萬元未付，經被上訴人於92年6 月25日催告仍未給付
    ，並於92年6 月12日以行使質權名義領走全部存單款項，被
    上訴人乃依給付遲延規定於92年7 月15日以存證信函解除兩
    造合約，依民法第259 條規定互負回復原狀之義務，被上訴
    人自得依該條第2 款，請求被告返還預付款保證金3875萬元
    及遲延利息。並聲明：（一）上訴人應給付被上訴人3875萬
    元及自起訴狀繕本送達翌日起至清償日止，按週年利率百分
    之五計算之利息。（二）願供擔保請准宣告假執行等語。原
    審判令上訴人應如數給付，並為供擔保後得假執行及免執行
    之宣告。上訴人不服提起上訴，被上訴人答辯聲明上訴駁回
    。
二、上訴人則以：
    （一）依上訴人交付視為兩造合約一部之工程預定進度表所
          示，相關設計圖之審查應於91年12月底完成，惟被上
          訴人施作嚴重落後，又因頂蓋設計送審資料遲延及被
          評為粗糙且偏離事實等情事，無法通過業主及其顧問
          公司之技術規範要求，且未能依指示改正，遭業主懷
          疑履約能力，已構成合約第17條第1 、2 、3 、5 款
          之解約事由，上訴人已於92年6 月12日以存證信函解
          除合約，被上訴人嗣於92年7 月15日解約，不生解除
          契約效力。
    （二）被上訴人未依合約第5 條約定出具銀行保證函為預付
          款保證金，而以銀行定期存單設定質權予上訴人之方
          式代替，故上訴人僅給付2000萬元預付款，而該預付
          款之性質屬金錢消費借貸，非對待給付，況依承攬性
          質被上訴人應先為給付，不得以之為同時履行抗辯；
          上訴人已給付部分預付款，被上訴人拒絕給付有違誠
          實及信用方法，導致上訴人延誤工程遭逾期扣款之虞
          ；另被上訴人工作缺失經通知未改善，上訴人依合約
          第6 條亦得暫停給付預付款。而兩造所訂為承攬契約
          ，被上訴人僅得以定作人有民法第507 條規定事由解
          除契約，卻依民法第254 條規應解除契約，並不生效
          力。
    （三）兩造合約既經上訴人解除，被上訴人已無法履行，上
          訴人因而與訴外人「ETA ELectricCompanyL.LC,Duba
          i,U.A.E AND ADAMS E NBINEERING PTE.LTD J.V 」
          另訂興達室內煤場頂蓋工程契約書，總價為2 億7000
          萬元、另就設備接地系統工程部分，上訴人另與訴外
          人弘宗工程有限公司訂約，總價為200 萬元，惟兩造
          系爭工程合約總價為2 億3500萬元，上訴人因被上訴
          人之違約行為受有至少3700萬元損失，爰為抵銷抗辯
          。並聲明：（一）被上訴人之訴及假執行之聲請均駁
          回。（二）願供擔保請准宣告免為假執行。原審為其
          敗訴判決，上訴人不服提起上訴，聲明：（一）原判
          決廢棄。（二）上廢棄部分，被上訴人在第一審之訴
          及假執行之聲請駁回。（三）願供擔保，請准免為假
          執行宣告。
三、被上訴人主張兩造於上開時地簽訂系爭工程契約，依約被上
    訴人提出簽約總價25％即5875萬元銀行保證書後，上訴人應
    如數給付工程預付款，詎其提出同額台灣中小企業銀行南港
    分行（下稱台企銀行）定期存單，並經台企銀行向上訴人為
    設定質權之通知後，竟仍僅給付2000萬元預付款，餘額拒不
    給付，經催告未果，乃依法解除爭系爭工程契約之事實，已
    據其提出上訴人對於形式上真正不爭之系爭工程契約書、定
    期存單、質權設定通知書、台企銀行覆函、第一銀行七賢分
    行國內不可撤銷信用狀（原審卷12至23頁）、92年6 月25日
    催告返還保證金函、同年月26日請求撥款函、被上訴人解除
    契約函、銀行質權實行通知函（原審卷30至39頁）等為證，
    然為上訴人以前揭情詞抗辯。是兩造爭點乃（一）被上訴人
    以銀行定期存單設定質權方式代替銀行保證函，是否合於兩
    造契約第5 條第2 項之約定？（二）預付款之性質是否屬於
    工程報酬之預付，或金錢消費借貸，上訴人僅給付預付款20
    00萬元是否未為完全之對待給付？被上訴人得否主張同時履
    行抗辯？是否應於上訴人給付之2000萬元範圍內，負比例施
    作之義務？（三）上訴人於92年6 月12日以被上訴人所完成
    之基本設計圖未能通過業主及其顧問公司之技術規範要求，
    及工程進度嚴重落後，而有違反系爭工程契約第17條第1 項
    第1 、2 、3 、5 款之約定為由解除合約，是否生解除系爭
    工程契約之效力？（四）被上訴人以預付款未繳足為由，依
    民法第229 、254 條解除兩造合約，是否生解除系爭工程契
    約之效力？（五）被上訴人依民法第259 條第2 款請求返還
    系爭保證金是否有理由？（六）上訴人得否以另行與第三人
    簽訂契約所受損害對之主張抵銷，茲分述之。
四、被上訴人以銀行定期存單設定質權方式代替銀行保證函，是
    否合於兩造契約第5 條第2 項之約定？
    （一）按解釋意思表示，應探求當事人之真意，不得拘泥於
          所用之辭句，民法第98條定有明文。查系爭工程契約
          第5 條第2 項約定「雙方簽約甲方（即上訴人）於收
          到乙方（即被上訴人）之簽約總價25％預付款銀行保
          證函後，並經甲方對保完成後，甲方應支付乙方簽約
          總價25％預付款於十五日內自動轉入乙方指定之帳戶
          」，而前開合約約定由被上訴人出具之保證函，乃預
          付款還款保證性質，為兩造所不爭執。則被上訴人以
          銀行定期存單設定質權方式代替保證函之提出，形式
          上固與契約約定不同，惟實質目的既在擔保預付款之
          返還，自應視該銀行定期存單設定質權之性質是否足
          為預付款之還款保證而定。
    （二）查被上訴人上開定期存單係於91年10月29日簽發，即
          由兩造向台企銀行為設定質權通知，復經該行函覆敬
          悉等情，有各該定期存單、質權設定通知書、台企銀
          行覆函在卷（原審卷19至22頁）足憑。按質權設定通
          知既經兩造於簽訂系爭工程契約後即向該銀行為之，
          顯然上訴人對於被上訴人以定期存單設定質權之方式
          代替原約定之銀行保證函應已同意，否則要無於質權
          設定通知書質權人欄下簽名用印，而未拒絕並退回或
          另為保留記載之理，何況事後更已實行質權全額領取
          （原審卷39頁）。是無論從其變更方式或實質目的觀
          之，均應認其確有以定期存單設質代替保證函之明示
          意思，即或不然，亦應認有默示變更之意思甚明。準
          此，上訴人以未將定期存單退回，係為擔保被上訴人
          另行提出銀行保證函，無變更銀行保證函之意及保證
          函之提出仍應經其對保始發生效力等語，尚與事實不
          合，難信為真。被上訴人主張已依約提供預付款之擔
          保云云，即堪採信。
五、預付款之性質是否屬於工程報酬之預付或金錢消費借貸，上
    訴人僅給付預付款2000萬元是否未為完全之對待給付？被上
    訴人得否主張同時履行抗辯？是否應於上訴人已給付之2000
    萬元範圍內，負比例施作之義務？
    （一）按工程預付款之性質為何，民法並未規定，學說上固
          有定金、報酬給付之一部或消費借貸（融資）各說，
          惟本院以法律既無明文規定，則依契約自由原則，其
          性質為何首應依當事人意思判斷之。本件依系爭工程
          契約第5 條第2 項預付款及相關條文所載，雖未能究
          明當事人對預付款性質之合意，然依該條：「雙方簽
          約甲方於收到乙方之簽約總價25％預付款銀行保證函
          後，並經甲方對保完成後，甲方應支付乙方簽約總價
          25 ％ 預付款於15日內自動轉入乙方指定之帳戶」之
          約定觀之，茍上訴人收到被上訴人提出之保證函，並
          經對保完成，上訴人即有支付被上訴人同額預付款之
          義務。至被上訴人有無依約施作工程，則屬同條第1
          項履約保證、第6 條暫停付款、第17條契約解除問題
          ，此分別比較各該約定自明。亦即依第5 條約定，給
          付預付款時，尚不生履約施作問題，即與工程施作無
          對待給付可言，從而上訴人於收受被上訴人銀行保證
          函，並對保完成後，即有先於工程施作而給付預付款
          之義務，初與其性質為何無關，且與報酬後付無涉，
          況民法第490 條第1 項、505 條等報酬給付規定，既
          非強行規定，基於契約自由原則，當事人自可約定排
          除適用。本件兩造既已合意變更以定期存單設質代替
          銀行保證函之提出，業如前述，參諸上開說明，上訴
          人即有提出同額預付款之義務明甚，上訴人抗辯其無
          給付預付款義務，不足採信。
    （二）查上訴人既有給付被上訴人預付款之義務，而與工程
          施作尚不生對待給付如上，自無庸審究被上訴人是否
          已為對待給付，並應否於2000萬元範圍內，負比例施
          作之義務。
六、被上訴人以預付款未付足為由，依民法第229 、254 條解除
    兩造合約，是否生解除系爭工程契約之效力？
    （一）查不論系爭預付款為何性質，兩造既為達成確保預付
          款返還之特定目的，而合意於被上訴人擔保預付款之
          返還後，即應給付預付款，則預付款之給付，當屬契
          約義務之一部（至少為從給付義務），雙方即應依約
          履行，況金額高達5875萬元，對於他方即被上訴人資
          金之運用，影響自屬甚巨，是除有可歸責於被上訴人
          之事由，如未提供返還擔保外，上訴人即應如數給付
          。本件被上訴人已以定期存單設質供擔保預付款之返
          還業如前述，而上訴人卻未於台企銀行函覆設定質權
          完畢後15日內全額給付預付款，而僅給付2000萬元預
          付款，此為上訴人自認，且有台企銀行覆函及第一銀
          行七賢分行國內不可撤銷信用狀附卷（原審卷22至23
          頁）可證，則上訴人就該預付款餘額已陷於給付遲延
          。
    （二）雖上訴人曾於92年1 月15日起陸續催請被上訴人提出
          送審文件等（原審卷306 至313 頁），並於92年6 月
          12日以被上訴人違反系爭工程契約第17條（一）1 、
          2 、（二）、（三）等約定為由，解除系爭工程契約
          。然預付款保證金既與後續工程施作不生對待給付問
          題，上訴人有於定期存單設定質權完成後，給付被上
          訴人同額預付款之義務如上。則依舉重以明輕法理，
          在其給付預付款之前，被上訴人更得行使拒絕履行抗
          辯權。查被上訴人曾分別於92年1 月10日、同年4 月
          1 日、同年月7 日、8 日發函上訴人催請給付其餘預
          付款，否則先行停止後續工作，有各該上訴人對於形
          式上真正不爭之函件在卷（原審卷260 至26 5頁）可
          憑，其已行使拒絕履行抗辯無疑，是上訴人上開解除
          契約之意思表示，難認合法，當不生解約效力。
    （三）被上訴人於催請給付預付款餘額未果後，進而於92年
          6 月25日再度限期文到5 日內給付3875萬元溢領之擔
          保金，此為上訴人不爭，且有該催告函（原審卷30頁
          ）為證，嗣因上訴人仍未依限給付，而於92年7 月15
          日以92律文字第702 號函解除系爭工程契約，且於同
          日送達於上訴人，亦有該函及郵局回執聯在卷（原審
          卷244 至247 頁）為證，且為上訴人不爭。按上訴人
          既未依約給付預付款餘額，且該預付款屬契約義務之
          一部而有不可分割之關係，被上訴人以上訴人遲延給
          付預付款，催告後解除系爭工程契約，要屬有據。至
          上訴人雖以兩造既有承攬關係，被上訴人即不得依民
          法第254 條規定解除契約，而應適用民法第502 條、
          507 條規定為抗辯。惟查，民法第502 條係在限制定
          作人解除權之行使，本件解除契約者為承攬人，自無
          適用該條餘地。另本件有關預付款之約定，既因為達
          成雙方當事人一定之目的而提升至上訴人給付義務之
          一部（至少為從給付義務）業如前述，核與民法第
          507 條規範之協力義務有間，從而被上訴人依民法第
          254 條規定催告、解約，即屬正當。
七、被上訴人依民法第259 條第2 款，請求返還上訴人溢領之擔
    保金3875萬元是否有理由？
    按契約解除時，當事人雙方負回復原狀之義務，由他方所受
    領之給付物，應返還之、受領之給付為金錢者，應附加自受
    領時起之利息償還之，民法第259 條第1 、2 款定有明文。
    被上訴人既因與上訴人. 簽訂系爭工程契約，而提供5875萬
    元定期存單設定質權予上訴人，嗣上訴人以被上訴人違約為
    由實行質權而全數領取，茲系爭工程契約既經被上訴人依法
    解除契約，依前開法條規定，除上訴人已給付被上訴人2000
    萬元部分外，自應返還預付款擔保金3875萬元及自受領時起
    按法定利率計算之利息。
八、上訴人得否以另行與第三人簽訂契約所受損害對被上訴人主
    張抵銷？
    按上訴人於解除系爭工程契約後，縱確另與第三人簽訂契約
    ，並進而受有損害。然被上訴人於上訴人給付系爭預付款餘
    額前，既得拒絕後續工作之進行，無須負遲延給付責任，上
    訴人解除契約即非合法，其對被上訴人要無損害賠償債權可
    資主張抵銷，其抵銷抗辯，亦非有據，不應准許。
九、綜上所述，本件被上訴人本於解除契約後回復原狀之法律關
    係，依民法第259 條第2 款規定，請求上訴人返還預付款擔
    保金3875萬元及自起訴狀繕本送達翌日即92年12月16日起至
    清償日止，按週年利率5 ％計算之法定遲延利息，為有理由
    ，應予准許。上訴人抗辯被上訴人違約在前，其已解除契約
    ，被上訴人嗣後再解除契約不生解約效力等語，不足採信。
    從而，原審判令上訴人如數給付，併為假執行及免為假執行
    之宣告，要無不合。上訴意旨指摘原判決不當，求為廢棄改
    判，為無理由，自應駁回其上訴。
十、本件為判決基礎之事實已明，兩造其餘攻擊、防禦方法，核
    與判決結果無涉，爰不逐一論述。
十一、據上論結，本件上訴為無理由，依民事訴訟法第449 條第
      1 項、第78條，判決如主文。
中    華    民    國    95    年    3     月    22    日
                              民事第五庭
                                  審判長法官     蔡明宛
                                  法      官     曾錦昌
                                  法      官     黃國川
以上正本證明與原本無異。
如對本判決上訴，須於判決送達後20日內向本院提出上訴狀，其
未表明上訴理由者，應於上訴後20日內向本院提出上訴理由書（
均須按他造當事人之人數附繕本）。上訴時應提出委任律師或具
有律師資格之人之委任狀，並依附註條文規定辦理。
中    華    民    國    95    年    3     月    22    日
                                  書  記  官     梁雅華
附註：
民事訴訟法第466 條之1 ：對於第二審判決上訴，上訴人應委任
律師為訴訟代理人，但上訴人或其法定代理人具有律師資格者，
不在此限。
上訴人之配偶、三親等內之血親、二親等內之姻親，或上訴人為
法人、中央或地方機關時，其所屬專任人員具有律師資格並經法
院認適當者，亦得為第三審訴訟代理人。第1 項但書及第2 項情
形，應於提起上訴或委任時釋明之。


司法院資訊處製作；財團法人民間司法改革基金會備份。
